【裁判字號】    96,簡,542
【裁判日期】    970111
【裁判案由】    營造業法
【裁判全文】
臺北高等行政法院判決
                                     96年度簡字第00542號
原      告  世麒營造有限公司
代  表  人  甲○○
被      告  臺北縣政府
代  表  人  乙○○縣長）住同.
上列當事人間因營造業法事件，原告不服內政部中華民國96年5
月7日台內訴字第0960045232號訴願決定，提起行政訴訟。本院
判決如下：
    主  文
原告之訴駁回。
訴訟費用由原告負擔。
    事  實
一、事實概要：
    緣原告經經濟部於民國（下同）93年12月31日以經授中字第
    09333301280 號函，核准自93年12月31日解散登記，並於94
    年1 月14日至被告所屬建設局辦理營利事業歇業（註銷）登
    記。惟原告卻遲至94年6 月13日（訴願決定誤載為94年6 月
    1 日）始向被告機關申請營造業歇業登記（原告自93年12月
    31日起歇業），被告機關認原告違反營造業法第20條及同法
    施行細則第16條規定，案經被告機關將全案提送臺北縣營造
    業審議委員會95年11月29日第9506次會議決議：「處以罰鍰
    新臺幣10萬元處分。」被告機關爰以96年1 月12日北府工施
    字第0960022117號函檢附同文號行政處分書（下稱系爭處分
    ）通知原告處以新臺幣（下同）10萬元罰鍰。原告不服，提
    起訴願亦遭決定駁回，遂向本院提起本件行政訴訟。
二、兩造聲明：
  (一)原告聲明求為判決：
    1.訴願決定及原處分均撤銷。
    2.訴訟費用由被告負擔。
  (二)被告聲明求為判決：
    1.原告之訴駁回。
    2.訴訟費用由原告負擔。
三、兩造之爭點：系爭處分以原告違反營造業法第20條及同法施
    行細則第16條規定，依同法第55條規定處以10萬元罰鍰，是
    否適法？
  (一)原告主張之理由：
    1.被告同為營利事業登記及營造業登記主辦機關，於受理營
      造業營利事業登記發照時如未先行辦妥營造業登記證則無
      法受理營利事業登記。同理原告於辦理營利事業註銷登記
      時，被告所屬單位建設局於受理營利事業歇業登記時應會
      辦工務局同撤銷營造業登記證，或通知原告先行辦理營造
      業歇業登記再行受理營利事業註銷登記，二者行政程序方
      符合一致性，是否有行政程序上之相對疏失，否則如同設
      陷阱入人民之罪。
    2.經濟部於93.12.31以經授中字第0933301280號函核准原告
      解散登記時，並以副本知會被告在案，被告疏於撤銷營造
      業登記證，或發函通知原告辦理營造註銷業登記證之手續
      ，與有過失，故意使人民陷於疏漏有違行政程序法第8 條
      「誠實信用原則」。
    3.依行政程序法「比例原則」及該法第7 條第1 項第3 款「
      行政行為採取之方法所造成之損害不得與欲達成目的之利
      益顯失均衡」，原告誤以為由縣府內部文書通報一併註銷
      營造業登記證，致有所誤解並非故意不辦理歇業登記，且
      解散後該期間並未以營造業登記證或手冊承包任何工程，
      純屬行政手續之延誤並無任何不法行為，所生損害與所處
      裁罰10萬元之罰款則明顯失衡，有違「行政比例原則」。
    4.依行政罰法第8 條規定「不得因不知法規而免除行政處罰
      責任。但按其情節得減輕或免除其處罰。」本案縱然未依
      限申請營造業註銷登記，但並未以營造業登記證招攬業務
      或其他違法之行為。按行政處罰目的在於阻卻違法，並非
      以罰款收入為目的，原告並無上開違法行為應可免除處罰
      。
    5.行政程序法第110 條第1 項第7 款規定行政處分「有其他
      具有重大明顯之瑕疵者」無效，被告之處分有重大瑕疵應
      屬無效。
    綜上述論，被告原處分誠有違誤，本案爭訟不論依法或現行
    實務規定被告顯有相對疏失，請判決如訴之聲明，俾維原告
    之權益，以昭折服。
  (二)被告主張之理由：
    1.本案原告世麒營造經經濟部獲准於93年12月31解散登記，
      該公司並於94年1月14日至本府建設局辦理營利事業註銷
      登記。惟至94年6 月1 日始至本府工務局辦理營造業歇業
      登記，依內政部94年7 月19日台內中營字第0940084591
      號函示：「有關營造業經經濟部准予解散登記，惟未於歇
      業日起3 個月內至主管機關辦理廢止營造業登記者，是否
      仍需依營造法第55條第1 項規定，處以罰鍰處分乙案」（
      附件1 ）已違反營造業法第20條規定：「營造業自行停業
      或受停業處分時，應將其營造業登記證書及承攬工程手冊
      送繳中央主管機關或直轄市、縣（市）主管機關註記後發
      還之；復業時，亦同。營造業歇業時，應將其營造業登記
      證書及承攬工程手冊，送繳中央主管機關或直轄市、縣(
      市) 主管機關，並辦理廢止登記。」營造業法施行細則第
      16條規定：「營造業自行停業、受停業處分或歇業時，應
      於停業或歇業日起三個月內，依本法第20條規定辦理。」
      事實明確。被告營造業審議委員會第9506次會議依本法第
      55條規定，以96年01月12日北府工施字第096022117 號函
      ，處以「罰鍰新臺幣10萬元」處分（附件2 ）。
    2.有關世麒營造訴訟狀內容理由1 所述：「．．．被告同為
      營利事業登記及營造業登記主辦機關，．．．所屬單位建
      設局於受理營利事業歇業登記時應會辦工務局同時撤銷營
      造業登記證，或通知原告先行辦理營造業歇業登記... 」
      乙節。經查原告至本府建設局辦理營利事業註銷登記之申
      請函（附件2 ），並無敘明同時申請辦理營造業歇業登記
      ，故被告自然無會辦工務局辦理營造業歇業登記程序之發
      動。
    3.有關世麒營造訴訟狀內容理由2 所述：「經濟部... 並以
      副本知會被告在案，被告疏於營造業登記證或發函通知原
      告辦理營造業註銷登記之手續... 」乙節。按公文副知，
      乃公務部門內部為加強業務聯繫與防堵漏失之措施，而非
      為提醒被告盡其應盡之義務而設；且營造業乃特許行業，
      營造業歇業時，應將其營造業登記證書及承攬工程手冊，
      送繳中央主管機關或直轄市、縣( 市) 主管機關，並辦理
      廢止登記，原告顯未盡其申請營造業歇業登記之義務。
    4.有關世麒營造訴訟狀內容理由3、4所述:「...原告誤以為
      由縣府內部文書通報一併註銷營造業登記證，致有所誤解
      並非故意不辦理歇業登記，...」，「...按其情節得減輕
      或免除其處罰... 」乙節。原告違反營造業法規定事實明
      確，被告營造業審議委員會於審議本案時已酌其實際情形
      予以最輕之處分，惟依營造業法第55條規定應處以10 萬
      元以上50萬元以下之罰鍰處分，而以最輕之10萬元罰鍰作
      成處分。
    5.綜上所述，原告公司違反營造業法第20條規定及營造業法
      施行細則第16條規定事實明確，被告營造業審議委員會第
      9506次會議依本法第55條規定，處以「罰鍰新臺幣10 萬
      元」處分，原告之訴為無理由，爰依行政訴訟法第108 條
      規定檢附原卷乙宗，請依法駁回原告之訴。
      理  由
一、按「營造業歇業時，應將其營造業登記證書及承攬工程手冊
    ，送繳中央主管機關或直轄市、縣（市）主管機關，並辦理
    廢止登記。」、「營造業自行停業、受停業處分或歇業時，
    應於停業或歇業日起三個月內，依本法第20條規定辦理。」
    「營造業有下列情事之一者，處新臺幣十萬元以上五十萬元
    以下罰鍰：．．．四自行停業、受停業處分、復業或歇業時
    ，未依第20條規定辦理者。」營造業法第20條第1 項、營造
    業法施行細則第16條及營造業法第55條第1 項第4 款分別著
    有規定。
二、查原告經經濟部於93 年12月31日以經授中字第09333301280
    號函，核准自93年12月31日解散登記。惟原告於94年6 月13
    日始向被告機關申請營造業註銷登記（自93年12月31日起歇
    業），經被告機關認原告業已違反營造業法第20條及同法施
    行細則第16條規定，而將全案提送臺北縣營造業審議委員會
    95年11月29日第9506次會議決議：「處以罰鍰新臺幣10 萬
    元處分。」被告機關乃於96年1 月12日以系爭處分科處原告
    10萬元罰鍰。原告不服，提起訴願亦遭決定駁回，遂向本院
    提起本件行政訴訟之事實，有經濟部於3 年12月31日以經授
    中字第09333301280 號函、被告94年1 月14日北府建登字第
    0941002204號臺北縣政府營利事業登記證核准通知書、內政
    部94年7 月19日台內中營字第0940084591號函、原告94年1
    月3 日營利事業歇業（註銷）登記申請書、原告93年11-12
    月營業人銷售額與稅額申報書（401 ）、原告94年6 月13日
    營造業註銷登記申請書、被告94 年6月21日北府工施字第
    0940447924號函、系爭處分及訴願書等，各附原處分卷足稽
    。兩造主張之事實、理由及陳述，有如上述整理，雙方主要
    爭執在：系爭處分以原告違反營造業法第20條及同法施行細
    則第16條規定，依同法第55條規定處以10萬元罰鍰，是否適
    法？
三、經查：
  (一)本件原告經經濟部於93年12月31日以經授中字第
    09333301280 號函核准自93年12月31日解散登記，惟原告至
    94年6 月13日始向被告機關申請營造業註銷登記（自93 年
    12月31日起歇業）之事實，除有經濟部於93年12月31日以經
    授中字第09333301280 號函、被告94年1 月14日北府建登字
    第0941002204號臺北縣政府營利事業登記證核准通知書、原
    告94年6 月13日營造業註銷登記申請書及被告94年6 月21日
    北府工施字第0940447924號函附本院及訴願卷足稽外，復為
    原告所不爭執，自洵堪認定。
  (二)而依營造業法第20條第1 項規定，營造業歇業時，應將其「
    營造業登記證書」及「承攬工程手冊」，送繳中央主管機關
    或直轄市、縣（市）主管機關，並辦理廢止登記。是原告既
    自行主動向經濟部辦理公司解散登記，即有停止營業歇業之
    意思，則其自經濟部核准自93年12月31日解散登記之日起，
    即應依營造業法施行細則第16條之規定辦理：將其「營造
    業登記證書」及「承攬工程手冊」，送繳中央主管機關或直
    轄市、縣（市）主管機關；並辦理廢止登記。其未依該規
    定辦理者，即發生適用營造業法第55條第1 項第4 款規定之
    處罰結果。原告既於核准解散登記停止營業之後，未於自行
    停業或歇業日起3 個月內，依營造業法第20條第1 項規定辦
    理歇業註銷或廢止登記等行為，卻遲至94年6 月13日始提出
    申請書辦理，有如上述，則被告因而依營造業法第55條第1
    項第4 款之規定予以科處罰鍰10萬元，於法自屬有據。
  (三)原告雖訴稱經濟部於93.12.31以經授中字第0933301280號函
    （下稱系爭經濟部93年函）核准原告解散登記時，並以副本
    知會被告在案，被告疏於撤銷營造業登記證，或發函通知原
    告辦理營造註銷業登記證之手續，與有過失故意使人民陷於
    疏漏有違行政程序法第8 條誠實信用原則等語。惟查系爭經
    濟部93年函固曾以副本通知被告有關原告公司辦理解散登記
    經核准之事實，惟系爭經濟部93年函受文者為原告，被告充
    其量僅是被副知原告業已辦理解散登記經核准之事實而已，
    並非通知被告辦理原告歇業註銷登記或廢止登記等之內容，
    原告尚難以向經濟部申辦解散登記核准函之副知被告之副本
    ，充當其「辦理營造業歇業註銷或廢止登記」之申請書。況
    且，依營造業法第20條第1 項之規定，關於營造業歇業註銷
    或廢止登記之辦理，除須由營造業者發動提出申請外，並需
    由原告依法繳回其「營造業登記證書」及「承攬工程手冊」
    ，始符歇業註銷或廢止登記之要件，被告既非原告公司「營
    造業登記證書」及「承攬工程手冊」之保管人，自無法代原
    告之勞辦理歇業註銷登記或廢止登記等相關事項，難謂與有
    過失及違反所謂誠信原則之可言。原告主張被告既為系爭經
    濟部93年函副本收受者，即應可主動辦理上開登記之相關事
    項等云，容有誤解法令，自屬無足採憑。
四、末按行政罰法第8 條規定：「不得因不知法規而免除行政處
    罰責任。但按其情節得減輕或免除其處罰。」原告另訴稱誤
    以為由縣府內部文書通報一併註銷營造業登記證，致有所誤
    解並非故意不辦理歇業登記，且解散後該期間並未以營造業
    登記證或手冊承包任何工程，純屬行政手續之延誤並無任何
    不法行為，所生損害與所處裁罰10萬元之罰款則明顯失衡，
    有違行政比例原則等語。然查，原告既有上述違反營造業法
    第20條第1 項規定之情事，即發生適用營造業法第55條第1
    項第4 款規定處罰之結果。而依營造業法第55條第1 項規定
    應處罰鍰之數額為「10萬元以上50萬元以下之罰鍰」，系爭
    處分係裁處10萬元，可知係以法定最輕之10萬元罰鍰為處分
    ，顯未逾法定裁量範圍，自無違反比例原則可言。另，原告
    所稱逾期申辦本件歇業註銷登記之相關主張，核非屬客觀正
    當理由，為一己主觀之見，難以合理說明何以逾期未辦歇業
    註銷登記之疏忽責任，自未符合所謂「但按其情節得減輕或
    免除其處罰」之規定。
五、末查，原告縱非故意不申辦歇業註銷登記，惟其於辦理解散
    登記經核准之同時，既已自知公司歇業停止營運之事實，如
    對營造業停業後相關登記事項有所疑惑，亦可行文或口頭請
    教主管機關，以利公司停業後之因應與現務之了結，其不為
    此圖，竟放任辦理營造業歇業註銷登記等之申辦於不顧，直
    至已逾越法定辦理期限，始將逾期不辦之責任歸諸主管機關
    ，自難採憑；其逾期未辦歇業註銷登記符合法定罰鍰處罰之
    構成要件後，始提出申辦之請求，自難辭其咎，仍難免其應
    注意而未注意之過失責任，而未能免罰，附此敘明。
六、綜上，原告所訴均委無足採，從而原告於94年6 月13日始向
    原處分機關申請營造業歇業註銷登記（自93年12月31 日 起
    歇業），自已逾該法施行細則第16條所規定3 個月期限，而
    違反營造業法第20條第1 項規定之情事，被告因而適用營造
    業法第55條第1 項第4 款之規定，以系爭處分處以罰鍰10萬
    元，並無違誤，訴願決定予以維持，亦無不合。原告徒執前
    詞，訴請撤銷，為無理由，應予駁回。
七、本件判決基礎已經明確，兩造其餘主張或陳述，與判決結果
    無影響，不再一一論述。
據上論結，本件原告之訴為無理由，爰依行政訴訟法第98條第1
項前段、236條、第233條第1項，判決如主文。
中    華    民    國    97    年     1    月   11     日
                  臺北高等行政法院第六庭
                                  法  官   陳鴻斌
上為正本係照原本作成。
本件以訴訟事件所涉及之法律見解具有原則性者為限，始得於本
判決送達後20日內向本院提出上訴狀並表明上訴理由，如已於本
判決宣示後送達前提起上訴者，應於判決送達後20日內補具上訴
理由（均按他造人數附繕本），且經最高行政法院許可後方得上
訴。
中    華    民    國    97    年     1    月   14     日
                                  書記官  陳清容


司法院資訊處製作；財團法人民間司法改革基金會備份。
